【裁判字號】    90,台抗,394
【裁判日期】    900817
【裁判案由】    返還土地
【裁判全文】
最高法院民事裁定                                  九十年度台抗字第三九四號
    抗  告  人  甲○○○
右抗告人因與相對人台灣糖業股份有限公司間請求返還土地事件，對於中華民國九十
年三月二十七日台灣高等法院台南分院裁定（八十九年度重上字第二二號），提起抗
告，本院裁定如左：
    主  文
抗告駁回。
抗告訴訟費用由抗告人負擔。
    理  由
本件原法院以：按耕地租佃爭議案件，非由該管耕地租佃委員會，依耕地三七五減租
條例第二十六條之規定移送法院，而由當事人逕行起訴者，不問其原因為何，均不能
免徵裁判費用。又民事訴訟費用法第十三條所為：因租賃權涉訟，其租賃定有期間者
，以權利存續期間之租金總額為準之規定，僅於租賃關係因租期屆滿而當然歸於消滅
之定期租賃，有其適用。至於當事人依耕地三七五減租條例第五條規定訂立租期六年
之租賃契約，形式上雖似定期租賃，然在實質上，依同條例第二十條規定，耕地租約
於租期屆滿時，除出租人得依同條例收回自耕外，如承租人願繼續承租者，應續訂租
約。準此以觀，定期六年之耕地租賃關係，並不因約定租期屆滿而當然歸於消滅，此
與前述一般定期租賃有顯著之區別。當事人間如因耕地租賃權涉訟，計算其訴訟標的
價額，自難以租賃權存續期間租金之總額為計算之標準。此種耕地租賃，當事人於訂
約時既無從推算該租賃權超過六年之存續期間，則計算訴訟標的之價額，仍應以租賃
物之價額為準（最高法院五十七年度台抗字第六一四號判例、七十七年度台抗字第二
六七號判決參照）。本件相對人向台灣台南地方法院起訴請求抗告人返還系爭土地，
抗告人於第一審提起反訴，請求確認兩造間就該土地有租賃關係存在，並應訂立書面
契約。而系爭土地面積○‧一八九九三八公項，公告現值每平方公尺為新台幣（下同
）一萬五千元，反訴部分訴訟標的即租賃物之價額為二千八百四十九萬零七百元，依
民事訴訟費用法第二條規定應徵第一審裁判費二十八萬四千九百零七元，嗣第一審判
決抗告人敗訴，抗告人提起第二審上訴，依同法第十八條規定應徵裁判費四十二萬七
千三百六十元五角。抗告人主張依民事訴訟法第十三條末段規定以二期（即二年）租
金之總額一萬二千八百零四元為準，第一審及第二審裁判費為一百二十九元、一百九
十四元，揆諸前開說明，即無可採。本件抗告人就反訴部分在第一、二審未據預納裁
判費，原法院乃裁定命抗告人於十日內補正，該裁定業於民國九十年三月二日送達於
抗告人收受，有卷附送達證書足稽。茲已逾限，抗告人仍未遵行，僅繳裁判費三百二
十三元，其上訴自非合法。爰裁定駁回抗告人之上訴，經核於法並無違誤。查訴訟標
的之價額，由法院核定。本件反訴部分，原法院依民事訴訟費用法第二條、第十八條
規定，按土地公告現值核定其訴訟標的之價額，而定其裁判費，抗告人既受限期命其
補正之裁定仍不予繳足裁判費，原法院因而裁定駁回其上訴，於法並無違背。又本件
相對人主張抗告人無權占有系爭土地，依民法第七百六十七條規定，提起本訴請求抗
告人返還土地，其訴訟標的為相對人之返還土地物上請求權，而抗告人反訴請求確認
兩造間就系爭土地有租賃關係存在，並應訂立書面契約，則以租賃關係本身為訴訟標
的，與本訴之訴訟標的並不相同。抗告人謂本件反訴與本訴之訴訟標的相同，依民事
訴訟費用法第十七條規定，不另徵收裁判費云云，不無誤會。抗告論旨，指摘原裁不
當，求予廢棄，非有理由。
據上論結，本件抗告為無理由。依民事訴訟法第四百九十二條第一項、第九十五條、
第七十八條，裁定如主文。
中      華      民      國     九十     年      八      月     十七     日
                              最高法院民事第二庭
                                  審判長法官  曾  桂  香
                                        法官  劉  延  村
                                        法官  劉  福  聲
                                        法官  黃  秀  得
                                        法官  陳  重  瑜
      右正本證明與原本無異
                                              書  記  官
中      華      民      國     九十     年      八      月    二十九    日


司法院資訊處製作；財團法人民間司法改革基金會備份。
